臺灣高雄地方法院民事判決　　　　　　100年度重訴字第239號
原　　　告　洪玉真
　　　　　　洪瀚澤
　　　　　　洪裕鈞
　　　　　　洪貫綸
上　一　人
法定代理人　吳麗文
上四人共同
訴訟代理人　楊昌禧律師
　　　　　　梁育誠律師
被　　　告　洪川祥
訴訟代理人　王懷明
　　　　　　　　　　　　樓之3
上當事人間房屋所有權移轉登記事件，本院於民國100 年9 月6
日言詞辯論終結，判決如下：
    主  文
被告應將坐落高雄市○○區○○段三小段九五三、九五四地號土
地（權利範圍全部）及其上同段四０四建號建物（門牌號碼為高
雄市鼓山區○○○路十號、權利範圍全部）之所有權移轉登記予
原告，由原告洪玉真、洪瀚澤、洪裕鈞、洪貫綸各取得所有權權
利範圍四分之一。
訴訟費用由被告負擔。
    事  實  及  理  由
一、原告主張：坐落高雄市○○區○○段三小段953 、954 地號
    土地及其上同段404 建號建物（門牌號碼為高雄市鼓山區○
    ○○路10號，下稱系爭房地）原為被告所有，被告曾於民國
    94年11月間以系爭房地為擔保，向遠東國際商業銀行股份有
    限公司（下稱遠東銀行）貸款新台幣（下同）8,500,000 元
    （下稱系爭房貸），並按月攤還本息中。而被告及訴外人吳
    麗文原為夫妻關係，伊等則為二人之子女，嗣被告與吳麗文
    於98年6 月17日離婚，並於是日與伊等簽訂協議切結書（下
    稱系爭切結書）。依系爭切結書第2 條之約定，被告同意將
    系爭房貸補足，待繳款正常並解除假扣押後，將系爭房地之
    所有權移轉登記至伊等名下。詎系爭房地之假扣押登記早已
    於98年8 月6 日塗銷，系爭房貸繳款亦均屬正常，被告迄今
    仍拒將系爭房地之所有權移轉登記至伊等名下，爰依系爭切
    結書第2 條之法律關係，提起本訴，並聲明請求：被告應將
    系爭房地之所有權移轉登記至原告名下，由原告各取得權利
    範圍1/4 。
二、被告則以：依系爭切結書第2 條、第7 條之約定以觀，系爭
    房地應於伊經濟能力許可且確受原告扶養而老年生活無虞時
    ，始負有移轉所有權登記之義務，惟伊目前經濟狀況不佳，
    無法正常繳納系爭房貸，且原告覬覦伊之財產，更於系爭房
    地設定虛偽之抵押權登記，是系爭切結書第2 條之條件顯未
    成就，原告自不得請求伊移轉所有權登記；再系爭切結書第
    2 條之性質應屬贈與契約，而伊於簽訂系爭切結書後，經濟
    狀況不佳，伊亦得依民法第418 條之規定，拒絕贈與之履行
    等語，資為抗辯。並聲明：原告之訴駁回。
三、原告主張被告及訴外人吳麗文原為夫妻關係，其等為二人之
    子女，被告與吳麗文於98年6 月17日離婚，兩造並於是日簽
    訂系爭切結書，而系爭房地目前仍登記於原告名下，假扣押
    登記則已於98年8 月6 日塗銷等情，業具原告提出系爭切結
    書、系爭房地之土地暨建物登記謄本、戶籍謄本等資料為證
    ；又被告曾於94年11月間以系爭房地為擔保，向遠東銀行貸
    款8,500,000 元，並按月攤還本息中等情，有遠東銀行100
    年8 月11日函在卷可稽，並為被告所不爭執，堪信為真實。
四、本院之判斷：
  (一)按附停止條件之法律行為，於條件成就時，發生效力，此為
    民法第99條第1 項所明定。查系爭切結書第2 條約定：「父
    親（即被告）同意將座落高雄市鼓山區○○○路十號三樓透
    天一棟及其土地鼓南段三小段九五四地號及九五三地號，補
    足積欠房貸，待房貸繳款正常並解除假扣押後，過戶至玉真
    、瀚澤、裕鈞、貫綸（即原告）名下」，而此約定之房貸係
    指系爭房貸則為兩造所不爭執，足見被告於系爭房貸繳款正
    常及假扣押登記塗銷後，即應負將系爭房地所有權移轉登記
    至原告名下之義務，故系爭切結書第2 條之約定附有停止條
    件，應可認定。又被告自94年11月貸得系爭房貸起至97年12
    月止，均有正常按月繳納4 萬餘元之本息，惟自98年1 月起
    至同年6 月止未為任何清償，而於同年7 月8 日、10日清償
    總計近35萬元本息後，自同年8 月起至100 年5 月止恢復正
    常按月繳納4 萬餘元本息之狀況等情，有本院依職權向遠東
    銀行函調之系爭房貸歷史交易明細表在卷可稽（見本院卷第
    63 、64 頁），並佐以系爭切結書第2 條之約定內容，足見
    「補足積欠房貸」應係指系爭房貸於98年1 月起至同年6 月
    止未繳納之部分；而被告於同年6 月17日簽訂系爭切結書後
    ，旋於同年7 月間補足1 月至6 月間未清償之本息，之後亦
    恢復按月繳納貸款近2 年，且系爭房地之假扣押登記亦已於
    98年8 月6 日全部塗銷，是系爭切結書第2 條之停止條件顯
    已成就，則被告自應依該條之約定，將系爭房地之所有權移
    轉登記至原告名下。
  (二)被告雖抗辯依系爭切結書第2 條、第7 條之約定，應解為系
    爭房地於伊經濟能力許可且確受原告扶養而老年生活無虞時
    ，始負有移轉系爭房地所有權登記之義務。惟依系爭切結書
    第2 條之約定，僅約明被告於補足系爭房貸積欠部分且繳款
    正常，及假扣押登記塗銷後，即負有移轉系爭房地所有權登
    記之義務，並未以被告之經濟能力或原告是否扶養被告等為
    條件；再觀諸系爭切結書第7 條約定：「房屋經過戶至瀚澤
    、玉真、裕鈞及貫綸名下後，若需要再貸款或出售需與父親
    商量，土地權狀交由洪楊秀琴（川祥母親）保管，若父親年
    老無謀生能力支付貸款時，應另行協議如何處理」，此條乃
    係約定系爭房地移轉登記至原告名下後之相關事項，以及如
    被告日後無法繼續繳納貸款時，系爭房地有遭查封拍賣之風
    險，此時應由兩造另行協議清償方法等，尚無從遽以推論兩
    造有約定需被告經濟能力良好且確受原告扶養而老年生活無
    虞時，始負有移轉系爭房地所有權登記之義務。再被告抗辯
    其就系爭房貸有繳款不正常之情形，故系爭切結書第2 條之
    條件尚未成就等語；惟依前揭系爭房貸歷史交易明細表所示
    ，被告自98年8 月起至100 年5 月止均有按月繳納貸款本息
    ，並無繳款不正常之情況，自難因被告自100 年5 月起未依
    約繳納貸款本息，即謂條件未成就，是被告此部分抗辯洵無
    足採。
  (三)被告復抗辯系爭切結書第2 條之性質應屬贈與契約，而其於
    簽訂系爭切結書後，經濟狀況不佳，是依民法第418 條之規
    定得拒絕履行等語。惟查，被告與原告等人之母吳麗文於98
    年6 月17日離婚，兩造並於同日簽訂系爭切結書，系爭切結
    書第1 條約定將另筆登記於原告洪瀚澤名下之土地授權予被
    告出售，出售所得除清償貸款外，剩餘款項則由被告之母洪
    楊秀琴管理，第3 條則約定系爭房地之租金由原告收取，被
    告無須再支付生活費等事項，是以系爭切結書應係兩造於被
    告與吳麗文離婚後關於財產分配及扶養費之協議，而非單純
    贈與契約之性質。退步言，縱系爭切結書第2 條之約定具有
    贈與契約之性質，按贈與人於贈與約定後，其經濟狀況顯有
    變更，如因贈與致其生計有重大之影響，或妨礙其扶養義務
    之履行者，得拒絕贈與之履行，為民法第418 條所明定，惟
    被告並未舉證其於簽訂系爭切結書後，經濟狀況有顯著變更
    ，致其將系爭房地所有權移轉登記至原告名下後，將使生計
    有重大影響；再佐以被告於98年7 月間補足系爭房貸積欠部
    分後，自98年8 月起至100 年5 月止，仍可按月繳納系爭房
    貸本息，業如前述，且由本院依職權調取被告98年、99年之
    所得及財產資料以觀，被告於該兩年之所得狀況及名下財產
    內容，並無顯著變更，此有稅務電子閘門財產所得調件明細
    表附卷可憑，是被告抗辯依民法第418 條之規定拒絕履行系
    爭切結書第2 條之約定，自不可採。
五、綜上所述，系爭切結書第2 條約定之停止條件業已成就，原
    告據此請求告將系爭房地之所有權移轉登記至其等名下，權
    利範圍各1/4 ，即有理由，應予准許。
六、本件為判決基礎之法律關係已臻明確，兩造其餘之攻擊防禦
    方法核與判決結果不生影響，毋庸一一論列，併此敘明。
七、據上論結：本件原告之訴為有理由，依民事訴訟法第78條，
    判決如主文。
中    華    民    國  100     年    9     月    20    日
                  民事第四庭法  官  盧怡秀
上為正本係照原本作成。
如不服本判決，應於送達後20日內，向本院提出上訴狀並表明上
訴理由，如於本判決宣示後送達前提起上訴者，應於判決送達後
10日內補提上訴理由書（須附繕本）。
中    華    民    國   100    年    9     月    20    日
                            書記官  林雅婷